【裁判字號】    90,上,875
【裁判日期】    901030
【裁判案由】    返還房屋
【裁判全文】
臺灣高等法院民事判決  九十年度上字第八七五號
      上  訴  人  財團法人全國林姓宗廟
      法定代理人  林坤鐘
      被上訴人    林姓實業股份有限公司
      法定代理人  林嘉政
右當事人間返還房屋事件，上訴人對於中華民國九十年六月十九日臺灣士林地方法院
八十四年度訴字第五五一號第一審判決提起上訴，本院判決如左：
      主      文
上訴駁回。
第二審訴訟費用由上訴人負擔。
      事實及理由
一、上訴人經合法通知，未於言詞辯論期日到場，核無民事訴訟法第三百八百十六條
    各款所列事由，爰依被上訴人聲請，由其一造辯論而為判決。
二、被上訴人主張其於民國六十八年十二月二十日將所有坐落台北市○○區市○段二
    小段八一三地號上建號二一一、二一二、二一三、二一四即門牌號碼台北市○○
    ○路○段八三巷四弄二號一、二、三、四樓建物（以下簡稱系爭建物）出賣予上
    訴人，上訴人已支付買賣價金新台幣（下同）五百五十萬元，被上訴人並於六十
    九年三月三日將系爭建物所有權移轉登記予上訴人。嗣上訴人竟於八十二年間主
    張系爭建物買賣契約係由訴外人林燈代表雙方所訂立，違反禁止雙方代理之規定
    ，上訴人拒絕承認而認為系爭建物買賣契約不生效力，並起訴請求被上訴人返還
    買賣價金（以下簡稱前開訴訟），經原法院八十二年度訴字第一七二號、本院八
    十九年度上更(三)字第一二一號判決系爭買賣契約無效，並經最高法院於九十年二
    月十五日以九十年度台上字第二一五號判決駁回上訴而告確定。則系爭買賣契約
    既因上訴人拒絕承認而不生效力，上訴人取得系爭建物所有權即屬無法律上原因
    而受利益，致被上訴人受有損害，爰依民法第一百七十九條規定請求上訴人將系
    爭建物所有權移轉登記予被上訴人。原審判決上訴人應於被上訴人給付三百九十
    一萬零七百十元，及自八十八年二月五日起至清償日止按年息百分之五計算之利
    息之同時，將系爭建物所有權移轉登記予被上訴人，上訴人不服提起上訴，被上
    訴人並聲明上訴駁回。
三、上訴人則以被上訴人於前開訴訟中，已為同時履行之抗辯，並經判決確定認為被
    上訴人應返還價金三百九十一萬零七百十元，與上訴人應將系爭建物所有權移轉
    登記予被上訴人，應同時履行。因此，被上訴人再行提起本件訴訟請求移轉系爭
    建物所有權，有違一事不再理之原則，且被上訴人未經上訴人同意擅自於上訴人
    所有土地上興建系爭建物，上訴人本得依物上請求權請求被上訴人拆屋還地，被
    上訴人縱能移轉登記取得系爭建物所有權，將來亦不能避免系爭建物遭受拆除之
    結果，則被上訴人提起本件訴訟亦屬欠缺保護要件；倘認被上訴人請求有理由，
    則上訴人亦得就被上訴人應給付之不當得利主張同時履行抗辯，核被上訴人應給
    付之不當得利計(一)系爭建物價金五百五十萬元。(二)被上訴人自六十八年十二月二
    十一日起至七十四年十一月二十八日止，按中央銀行核定放款利率二分之一計算
    利息一百五十四萬四千九百零七元，暨自七十四年十一月二十九日起至八十二年
    三月十一日止，按週年利率百分之五計算利息計二百萬二千零三十七元，合計三
    百五十四萬六千九百四十四元，及自八十二年三月十二日起至清償日止按週年利
    率百分之五計算利息。上訴人於前開訴訟中，請求被上訴人返還即自六十八年十
    二月二十一日起至八十二年三月十一日止利益更有所得部分，確定判決僅計算上
    訴人不當所得租金之利益，未計算被上訴人不當所得利息之利益，以至抵銷結果
    ，上訴人應返還被上訴人當時時價五百五十萬元系爭建物，被上訴人只應返還上
    訴人三百九十一萬零七百十元價金，以行政院主計處公布台灣地消費者物價指數
    「居住類」自六十八年為四九點五九，至八十八年漲至一０二點五四，兩造互負
    返還之標的及金額顯然不公等語，資為抗辯。並聲明(一)原判決廢棄。(二)被上訴人
    在第一審之訴駁回。
四、被上訴人主張於六十八年十二月二十日向上訴人買受系爭建物，上訴人已支付買
    賣價金五百五十萬元，被上訴人並已將系爭建物所有權移轉登記予上訴人。嗣系
    爭買賣契約因違反禁止雙方代理之規定，上訴人拒絕承認而不生效力，上訴人乃
    提起前開訴訟請求被上訴人返還價金，經本院以八十九年度上更(三)字第一二一號
    判決被上訴人應給付上訴人三百九十一萬零七百十元，及自八十八年二月五日起
    至清償日止，按週年利率百分之五計算利息，並應與上訴人將系爭建物移轉登記
    予被上訴人同時為之，嗣經最高法院於九十年二月十五日以九十年度台上字第二
    一五號判決駁回上訴而告確定等情，業據提出建物登記簿謄本四件、最高法院九
    十年度台上字第二一五號判決，並經本院調閱原法院八十二年度訴字第一七二號
    全卷查明屬實，堪信被上訴人主張為真。茲被上訴人請求將系爭建物移轉登記予
    被上訴人，是否有理由，應審酌者為(一)被上訴人已於前開訴訟為同時履行之抗辯
    ，並經裁判，被上訴人另行提起本件訴訟，有無違反一事不再理原則？有無受判
    決之法律上利益？(二)系爭建物坐落之土地登記為上訴人所有，上訴人認為將來伊
    得請求被上訴人拆屋還地，被上訴人提起本件訴訟請求將系爭建物所有權移轉登
    記，係欠缺保護要件，是否有理？(三)上訴人主張同時履行抗辯之金額為何？茲分
    述如后：
  (一)被上訴人已於前開訴訟為同時履行之抗辯，並經裁判，被上訴人另行提起本件訴
    訟，有無違反一事不再理原則？有無受判決之法律上利益？
  1.按訴訟標的於確定判決中經裁判者，依民事訴訟法第四百條第一項之規定，當事
    人始不得就該法律關係更行起訴。亦即訴訟標的經確定終局判決者，始有既判力
    。非為訴訟標的之事項，縱經法院於確定判決中斟酌判斷，亦不發生既判力及執
    行力。
  2.本件被上訴人於前開訴訟僅提出同時履行抗辯，並未提起反訴而以該抗辯之請求
    作為訴訟標的，此項抗辯祇為防禦方法之提出，法院對於防禦方法所為之判決，
    並不發生既判力，亦無執行力。且前開訴訟判決確定後，上訴人迄未將系爭建物
    所有權移轉登記予被上訴人，此有前開建物登記簿謄本附卷可稽（見原審卷第四
    八至五０頁），是被上訴人為日後強制執行所需而提起本件訴訟以取得判決既判
    力及執行力，核與一事不再理原則無違，亦非無受判決之法律上利益。
  (二)系爭建物坐落之土地登記為上訴人所有，上訴人認為將來其可請求被上訴人拆屋
    還地，被上訴人提起本件訴訟請求將系爭建物所有權移轉登記，係欠缺保護要件
    ，是否有理？
    兩造對於系爭建物買賣契約因上訴人拒絕承認而不生效力乙節，既無爭執，則上
    訴人取得系爭建物所有權即無法律上原因而受利益，並因而使被上訴人受損害，
    被上訴人依民法第一百七十九條請求上訴人返還不當得利，亦即將系爭建物所有
    權移轉登記予被上訴人，自無不合。而上訴人既未自動履行，被上訴人提起本件
    訴訟即有權利保護之必要。至上訴人雖為系爭建物坐落土地之所有權人，惟上訴
    人尚未提起拆屋還地之訴訟，且系爭建物占用上訴人土地是否無權占有，兩造猶
    有爭執，縱如上訴人嗣後得提起拆屋還地訴訟，惟在上訴人獲勝訴判決確定前，
    被上訴人就系爭建物仍有使用、收益等權限及利益，上訴人徒以系爭建物占用上
    訴人所有土地，據以主張被上訴人無權占用，被上訴人提起本件移轉登記訴訟，
    無保護必要云云，不足為採。
  (三)上訴人得否主張同時履行抗辯？其主張同時履行抗辯之金額為何？
  1.按因契約互負債務者，於他方當事人未為對待給付前，得拒絕自己之給付，民法
    第二六四條第一項定有明文。雖非具有對價關係之雙務契約而生之債務，其兩債
    務之對立，在實質上有牽連者，基於法律公平原則，亦非不許其準用或類推適用
    關於同時履行之抗辯。
  2.系爭買賣契約既因被上訴人拒絕承認而不生效力，且經上訴人提起前開訴訟請求
    被上訴人返還價金，並經判決確定在案，則上訴取得系爭房屋之所有權亦因自始
    欠缺給付目的而構成無法律上原因受利益而致被上訴人受有損害，則被上訴人依
    不當得利返還請求權請求上訴人將系爭建物移轉登記返還予被上訴人，應予准許
    。
  3.又上訴人應返還被上訴人已付之價金部分，上訴人提起前開訴訟，已經判決被上
    訴人應給付上訴人三百九十一萬零七百十元，及自八十八年二月五日起之法定遲
    延利息確定，與上訴人所負返還系爭建物之義務，既係因同一買賣契約不生效力
    而生，揆諸前開說明，應可類推適用同時履行抗辯之規定。上訴人就前開確定判
    決認定之金額為同時履行之抗辯，自屬有據。
  4.上訴人雖另抗辯稱其於六十八年十二月二十一日給付被上訴人五百五十萬元價金
    ，被上訴人自斯時起迄八十二年三月十一日止，即本於該利益更有所得三百五十
    四萬六千九百四十四元法定遲延利息之不當得利云云。惟查：
  (1)按訴訟標的之法律關係，於確定之終局判決中經裁判者，當事人之一造以該確定
    判決之結果為基礎，於新訴訟用作攻擊防禦方法時，他造應受其既判力之拘束，
    不得以該確定判決言詞辯論終結前，所提出或未提出之其他攻擊防禦方法為與該
    確定判決意旨相反之主張，法院亦不得為反於確定判決意旨之裁判（最高法院四
    十二年台上字第一三○六號、三十年上字第八號判例意旨參照）。
  (2)本件上訴人前以系爭買賣契約因雙方代理而無效為由，即起訴請求被上訴人返還
    已支付被上訴人買賣價金不當得利五百五十萬元，及自六十八年十二月二十一日
    起至清償日止之利息，已經本院八十九年度上更(三)字第一二一號判決被上訴人應
    返還上訴人之不當得利為五百五十萬元，及自八十二年三月十二日起之法定遲延
    利息，該金額經被上訴人抗辯與上訴人返還使用系爭建物不當得利二百八十萬九
    千七百十元抵銷後，被上訴人應給付上訴人之不當得利為三百九十一萬零七百十
    元，及自八十八年二月五日起之法定遲延利息，而駁回上訴人其餘請求，嗣經上
    訴人上訴最高法院亦以九十年度台上字第二一五號判決上訴駁回而告確定，此有
    本院調閱八十九年度上更(三)字第一二一號、最高法院九十年度台上字第二一五號
    卷可按，是上訴人得請求被上訴人返還不當得利，揆諸前開說明，自應受該確定
    判決認定結果拘束，上訴人復於本院仍執陳詞抗辯被上訴人自六十八年十二月二
    十一日收受五百五十萬買賣價金後，迄八十二年三月十一日止，受有利息之利益
    ，並與前開所負系爭建物移轉登記義務主張同時履行抗辯云云，顯不足採。至上
    訴人返還被上訴人系爭房價值五百五十萬元，而被上訴人返還上訴人僅三百九十
    一萬零七百十元，乃係上訴人自七十年十月八日起即完全占有、使用系爭建物，
    依一般社會通常觀念，上訴人可能獲得相當於租金之利益，是故原確定判決認上
    訴人占用系爭建物迄八十九年八月八日止，已受有租金利益二百八十萬九千七百
    十二元，經被上訴人抗辯與前開應返還價金五百五十萬元本息抵銷後，被上訴人
    應返還之不當得利為三百九十一萬零七百十元本息，此觀本院八十九年度上更(三)
    字第一二一判決理由三(二)3.記載甚明（見原審卷第一七五頁反面、第一七六頁）
    ，是原確定判決已基於兩造所受利益返還之衡平考量，上訴人猶抗辯顯失公平云
    云，不足為採。
五、綜上所述，被上訴人主張系爭買賣契約無效，被上訴人已依買賣契約將系爭建物
    移轉登記予上訴人，即無法律上原因，上訴人受有利益，因而使被上訴人受有損
    害，則被上訴人依民法第一百七十九條規定請求上訴人將系爭建物移轉登記予被
    上訴人，為有理由。又系爭買賣契約無效，被上訴人原應返還上訴人五百五十萬
    元及自八十二年三月十二日起至清償日止，按法定利率附加之利息，惟經與上訴
    人所受不當得利二百八十萬九千七百十元抵銷後，被上訴人應返還三百九十一萬
    零七百一十元，及自八十八年二月五日起算至清償日止之法定遲利息，上訴人主
    張此部分債權，與前開所負給付義務同時履行，應可採信。原審判決上訴人應將
    系爭建物移轉登記予被上訴人，並為上開同時履行之諭知，於法並無不合。上訴
    意旨指摘原判決不當，求予廢棄改判，為無理由，應予駁回。
六、據上論結，本件上訴為無理由，依民事訴訟法第四百四十九條第一項、第四百六
    十三條、三百八十五條第一項前段、第七十八條，判決如主文。
中      華      民      國     九十      年      十      月    三十     日
                                   民事第十四庭
                                       審判長法  官  張  劍  男
                                             法  官  蔡  芳  齡
                                             法  官  蘇  芹  英
右正本係照原本作成。
如不服本判決，應於收受送達後二十日內向本院提出上訴書狀，其未表明上訴理由者
，應於提出上訴後二十日內向本院補提理由書狀（均須按他造當事人之人數附繕本）
上訴時應提出委任律師或具有律師資格之人之委任狀；委任有律師資格者，另應附具
律師及格證書及釋明委任人與受任人有民事訴訟法第四百六十六條之一第一項但書或
第二項（詳附註）所定關係之釋明文書影本。
中      華      民      國     九十      年     十一     月     二      日
                                             書記官  黃      愛
附註：
民事訴訟法第四百六十六條之一（第一項、第二項）：
對於第二審判決上訴，上訴人應委任律師為訴訟代理人。但上訴人或其法定代理人具
有律師資格者，不在此限。
上訴人之配偶、三親等內之血親、二親等內之姻親，或上訴人為法人、中央或地方機
關時，其所屬專任人員具有律師資格並經法院認為適當者，亦得為第三審訴訟代理人
。


司法院資訊處製作；財團法人民間司法改革基金會備份。
